【裁判字號】    89,上更(一),609
【裁判日期】    900614
【裁判案由】    偽造文書
【裁判全文】
臺灣高等法院臺南分院刑事判決          八十九年度上更(一)字第六九號  Ａ
      上  訴  人
      即  被  告  丙  ○  ○
      選任辯護人  林  金  宗
右上訴人因偽造文書等案件，不服臺灣台南地方法院八十七年度易字第一○二四號中
華民國八十七年五月二十日第一審判決（起訴案號：臺灣台南地方法院檢察署八十六
年度偵字第九二○九號、第一三九七○號、八十七年度偵字第一七八五號），提起上
訴，由最高法院發回更審，本院判決如左：
      主      文
原判決關於丙○○偽造文書等及所定之執行刑均撤銷。
丙○○共同連續意圖為自己不法之所有，以詐術使人將本人之物交付，處有期徒刑陸
月，如易科罰金，以參佰元折算壹日。
      事      實
一、丙○○於民國（下同）八十五年三月十九日，向英商標準渣打銀行台北分行（下
    稱渣打銀行）申請得威士國際信用卡一張（卡號：0000-0000-0000-0000）， 信
    用額度新台幣（下同）六萬元，後因已無支付能力，甚至最低繳款金額亦無法繳
    納，竟與其妻甲○○、友人丁○○及丁○○找來之乙○○四人共同基於意圖為自
    己不法所有之概括犯意，先由甲○○於八十五年十月二日向香港上海匯豐銀行股
    份有限公司台北分行（下稱匯豐銀行）申請萬士達信用卡一張（卡號：0000
    -0000- 0000-0000），信用額度亦為六萬元後，隨即由丙○○將上開二張信用卡
    交由丁○○、乙○○，並利用信用卡係每月二十一日結帳，二十一日至下個月二
    十一日之間銀行未對帳之漏洞，由丁○○於八十五年十月二十一日，一日之內先
    持匯豐銀行信用卡向信用卡特約商瑞新洋煙酒專賣店及忠勇茶行刷卡六萬元之滿
    額（以假刷卡，真融資之方式取得金錢），將錢交付丙○○後；再由丁○○將信
    用卡轉交乙○○，由乙○○自八十五年十二月二日起至八十六年一月二十日止，
    分向其所虛設之「百合村茶行」（虛設在台南縣永康市○○街三十二巷二號）、
    「新峰家俱行」（虛設在台南市○○路三八五號二樓）、「登峰茶行」（虛設在
    台南縣永康市○○街三十二巷二號）及上開忠勇茶行等將虛偽資料輸入電腦，製
    作財產權之得喪紀錄，大量刷卡，以資詐取款項。迨該二信用卡刷卡分別至十八
    萬四千八百九十五元、二十一萬二千元，丙○○始通知渣打銀行、匯豐銀行，謂
    其信用卡為汪優勝騙取，該二銀行始知受騙。
二、案經渣打銀行、匯豐銀行告訴及臺灣台南地方法院檢察署檢察官自動檢舉偵辦。
      理      由
一、訊據上訴人即被告丙○○對於前開申請信用卡之事實坦承不諱，唯矢口否認有詐
    欺之犯意，辯稱：（一）伊所刷之卡未逾信用額度六萬元，且已清償渣打銀行及
    上海匯豐銀行各三萬元。（二）向瑞新洋煙酒專賣店及忠勇茶行刷卡融資係被告
    之友人丁○○所為，被告並不知情。（三）伊係誤信丁○○之言，以為信用卡刷
    卡消費，不須持卡人親自簽名，信用卡若持續不斷消費、清償，即可增加信用額
    度，遂將信用卡交付乙○○任其自由刷卡。（四）刷卡銀行未對信用額度把關，
    係銀行之過失，不得因此論被告詐欺犯行。然查：
（一）右揭事實業據告訴人渣打銀行及匯豐銀行之代理人許宗文與葉長齡指訴綦詳，
      核與證人乙○○所證其以丁○○所提供被告丙○○及甲○○之信用在其虛設之
      行號假刷卡詐得款項之事實相符。又乙○○亦證實「百合村茶行」（虛設在台
      南縣永康市○○街三十二巷二號）、「新峰家俱行」（虛設在台南市○○路三
      八五號二樓）、「登峰茶行」（虛設在台南縣永康市○○街三十二巷二號）均
      為其虛設供詐財之用。再者，已判決確定之甲○○於八十五年十月二十一日申
      請匯豐銀行之信用卡後，被告丙○○旋即交由丁○○刷卡融資，且被告丙○○
      亦供認係因無法週轉所以再去申請甲○○名義之信用卡，足認被告丙○○、甲○○於申請信用卡之初與丁○○、乙○○即有不法所有之犯意聯絡。
（二）被告丙○○雖於原審審理時辯稱：丁○○說卡片要押在乙○○那裏三個月，然
      後乙○○幫我代繳信用卡費用云云。然被告丙○○並非不學無術之徒，其既然
      會申請信用卡，焉有對信用卡之基本常識均無之理？而其既連最低額之款項亦
      無法繳納，卻無端自丁○○處收受來源不明之刷卡融資款項，卻無合法與否之
      合理懷疑，實與一般常理不符。況信用卡之聲請人向銀行申請信用卡與銀行簽
      約時，契約均定明申請人與銀行間一定之權利義務，顯見被告應已知悉丁○○
      、乙○○之所為，被告與丁○○、乙○○應有詐欺發卡銀行之犯意聯絡無訛。
（三）至於被告另辯稱伊所刷之卡未逾信用額度六萬元，且已清償渣打銀行及上海匯
      豐銀行各三萬元，以之辯解其無詐欺，然是否有詐欺之犯意，與刷卡是否逾越
      信用額度無關，如自始無付款之故意，縱使刷卡之額度未逾信用額度或雖已還
      款然僅因發卡銀行之追索始清償部分款項，仍不影響犯罪之成立。又被告稱刷
      卡銀行未對信用額度把關，係銀行之過失，不得因此論被告詐欺犯行。唯發卡
      銀行對於刷卡人信用額度外之刷卡未儘制止之義務，縱應負過失之責，然刷卡
      人構成詐欺與否與銀行是否涉有過失無涉，是被告以渣打銀行及匯豐銀行未盡
      制止之責而認信用卡之使用人未涉詐欺犯行亦不足採。
（四）綜上所述，足見被告丙○○所辯顯係事後卸責之詞，不足採信。是本件事證明
      確，被告之犯行洵堪認定，自應論科。
二、按被告等人以不正方法，將虛偽資料輸入電腦，製作財產權之得喪紀錄，而大量
    刷卡，以資詐取款項，所為與八十六年十月六日增訂，並經總統公布實施於同年
    月八日生效之刑法第三百三十九條之三構成要件相當。然此罪與增訂前之刑法第
    三百三十九條第一項詐欺取財罪，兩罪之法定刑分別為七年以下有期徒刑及五年
    以下有期徒刑。而本件被告最後行為時係八十六年二月二十二日，顯見於被告行
    為後，法律才增訂變更，比較增訂前後之刑度，自以增訂前之舊法較有利行為人
    即被告丙○○，因而依刑法第二條第一項但書之規定，自應適用舊法。是核被告
    丙○○所為應係犯增訂前刑法第三百三十九條第一項之詐欺取財罪。被告丙○○
    及已判決確定之甲○○間及丁○○、乙○○間，均有犯意之聯絡，行為之分擔，
    均為共同正犯。被告丙○○等人先後多次犯行，時間緊接，犯罪構成要件相同，
    顯係基於概括犯意為之，為連續犯，應依刑法第五十六條規定，以一罪論，並加
    重其刑。
三、原審予以論罪科刑，固非無見，惟查：（一）被告丙○○及已判決確定之甲○○
    間及丁○○、乙○○間，均有犯意之聯絡，行為之分擔，應論共同正犯。原審卻
    認被告丙○○係以幫助之犯意幫助乙○○詐欺取財，另為增訂前刑法第三百三十
    九條第一項詐欺取財罪之幫助犯，容有未洽。（二）丁○○、乙○○既然簽署丙○○、甲○○之信用卡有得到被告之授權，自無偽造文書之可言，然原審卻認被
    告丙○○另犯刑法第二百十六條、第二百十條之行使偽造私文書罪，亦有未當。
    （三）原判決認被告所為與增訂之刑法第三百三十九條之三構成要件相當，而有
    比較適用之問題，卻未於事實欄將該條之構成要件，即「以不正方法，將虛偽資
    料輸入電腦，製作財產權之得喪紀錄，而大量刷卡，以資詐取款項」載明，亦有
    未合。（四）「百合村茶行」、「新峰家俱行」、「登峰茶行」均為乙○○虛設
    騙財之用，原判決亦未載明，亦有疏漏。被告丙○○上訴意旨猶執前詞，否認犯
    罪，雖不足採，惟原判決既有可議，自應由本院將原判決撤銷改判。又被告犯數
    罪，巳定應執行之刑，此部分既經上訴而撤銷，原定之執行刑亦失所附麗，應並
    予撤銷。爰審酌被告丙○○犯罪之動機、目的、手段、參與犯罪之程度、所造成
    危害、及犯後仍矯言掩飾犯行，不知悔改等一切情狀，量處如主文第二項所示之
    刑。又行為後法律有變更者，適用裁判時之法律，刑法第二條第一項前段定有明
    文。而九十年一月四日修正，同年月十日經總統公布施行之刑法第四十一條規定
    ：「犯最重本刑為五年以下有期徒刑之罪，而受六月以下有期徒刑或拘役之宣告
    ，因身體、教育、職業或家庭之關係或因其他正當事由，執行顯有困難者，得以
    一元以上三元以下折算一日，易科罰金。」，因而所處之刑應併諭知易科罰金之
    折算標準，以資適法。
四、末按原判決又認被告交付信用卡由丁○○於收據上分別偽簽丙○○之署押詐財等
    情，然丁○○、乙○○既然簽署丙○○、甲○○之信用卡有得到被告之授權，自
    無偽造署押、私文書等之可言。唯此部份係原審自行認定，並未起訴，因而本院
    不另為無罪之諭知，附為記明。
據上論結，應依刑事訴訟法第三百六十九條第一項前段、第三百六十四條、第二百九
十九條第一項前段、刑法第二十八條、第五十六條、第二條第一項、增訂前刑法第三
百三十九條第一項、修正後刑法第四十一條第一項前段、罰金罰鍰提高標準條例第一
條前段、第二條，判決如主文。
本案經檢察官羅清溪到庭執行職務。
中    華    民    國      九十      年      六      月        十四      日
                                  臺灣高等法院臺南分院刑事第四庭
                                      審判長法官  陳    義    仲
                                            法官  徐    財    福
                                            法官  蔡    崇    義
右正本證明與原本無異。
如不服本判決，應於判決送達後十日內向本院提出上訴狀，其未敘述理由者並應於提
出上訴狀後十日內向本院補提理由書（應附繕本)。
                                      法院書記官  李    育    儒
中    華    民    國      九十      年      六      月        十八      日
附錄本案論罪科刑法條全文：
中華民國刑法第三百三十九條第一項
意圖為自己或第三人不法之所有，以詐術使人將本人或第三人之物交付者，處五年以
下有期徒刑、拘役或科或併科一千元以下罰金。


司法院資訊處製作；財團法人民間司法改革基金會備份。
